【裁判字號】    97,簡,414
【裁判日期】    971006
【裁判案由】    廢棄物清理法
【裁判全文】
臺北高等行政法院判決
                                       97年度簡字第414號
原      告  正欣汽車貨運股份有限公司
代  表  人  甲○○（董事長）
被      告  桃園縣大溪鎮公所
代  表  人  乙○○鎮長）住同.
訴訟代理人  丙○○
            丁○○
            戊○○
上列當事人間因廢棄物清理法事件，原告不服桃園縣政府中華民
國97年5 月12日府法訴字第0970141471號訴願決定，提起行政訴
訟，本院判決如下：
    主  文
原告之訴駁回。
訴訟費用由原告負擔。
    事實及理由
一、程序說明：
    本件因屬不服行政機關所為罰鍰處分而涉訟，其標的之金額
    為新臺幣（下同）60,000元，系爭稅額係在200,000 元以下
    ，依行政訴訟法第229條第1項第2款、第2項規定及司法院民
    國（下同）92年9月17日（92）院臺廳行一字第23681號令，
    應適用簡易程序，本院並依同法第233條第1項規定，不經言
    詞辯論，逕行裁判。
二、事實概要：
    原告僱用之司機陳有弘於96年3 月7 日16時30分許，駕駛車
    號TH-618曳引車載運營建剩餘土石方（泥土與石頭，下稱系
    爭剩餘土石方），行經桃園縣大溪鎮北二高大溪交流道南興
    聯絡道（往員林路方向）時遭桃園縣警察局大溪分局三元派
    出所員警攔檢，上開司機雖隨車持有漢嵩實業有限公司之過
    磅單，然其文件上所載日期為96年3 月6 日，與實際攔檢查
    獲日期不符，且未隨車持有剩餘土石方產生源及處理地點之
    證明文件，違反廢棄物清理法第9 條第1 項規定，遂通報被
    告處理，經被告稽查人員現場拍照存證並填具稽查工作紀錄
    表在案，乃依廢棄物清理法第49條第2 款規定，以96年3 月
    30日溪鎮清字第0960006889號函檢附違反廢棄物清理法裁處
    書（溪清字第0960076 號），處罰鍰60,000元（下稱原處分
    ）。原告不服，主張廢棄物清理法第9 條第1 項並無時效之
    規範，故原告司機隨車持有之文件並無過期之違規；又原告
    司機所載運之中石與廢棄物有間，不應受廢棄清理法之拘束
    ，且處罰亦須符合比例原則云云，提起訴願，經訴願機關認
    訴願已逾期，以96年8 月29日府法訴字第096017 0932 號訴
    願決定予以不受理。原告不服，再訴經本院以97年1 月31
    日96年度簡字第830 號判決將訴願決定撤銷，訴願機關依本
    院判決意旨進行實體審查後，亦決定駁回之，遂提起本件行
    政訴訟。
三、當事人聲明：
（一）原告聲明：
    1.訴願決定及原處分均撤銷。
    2.訴訟費用由被告負擔。
（二）被告聲明：
    1.駁回原告之訴。
    2.訴訟費用由原告負擔。
四、兩造爭點要領：
（一）原告主張之理由：
    1.按廢棄物清理法第46條第1 項第4 款所指廢棄物分為兩種
      ，即一般廢棄物與事業廢棄物，後者包括有害事業廢棄物
      及一般事業廢棄物，所稱廢棄物是指足以污染環境衛生及
      影響人體健康者而言，又依廢棄物清理法第39條第1 項規
      定：「事業廢棄物之再利用，應依中央目的事業主管機關
      規定辦理，不受第二十八條第四十一條之限制。」而不受
      廢棄物清理法第41條規定應取得公民營廢棄物清除處理機
      構許可文件後始得從事清除，處理業務之限制，又對於可
      再利用之事業廢棄物，在性質上仍屬可再利用之資源，應
      非廢棄物清理法所指之廢棄物，最高法院92年度臺上字第
      1548號、91年度臺上字第7406號判例可參酌，一般事業廢
      棄物雖漏未規定，惟亦得適用上揭規定。被告稽查人員舉
      發本件時在稽查工作紀錄表查處情形中表明：系爭物品「
      疑工程剩餘土石方」，而所謂剩餘工程土石方無非係載運
      超量，而將多餘部分載回，因此本件應究明者為原物由原
      車載回，是否屬剩餘土石方。系爭之中石即回填用之石頭
      ，尚未使用於回填時應非屬營建剩餘土石方，又縱認屬營
      建剩餘土石方，亦為再生資源而有上揭法條適用。再者，
      本件「疑」工程剩餘土石方並未確定，如非剩餘土石方即
      與上揭條文立法意旨有違，自非受廢棄物清理法拘束，從
      而原告無違規可言。
    2.依明確性原則而言，若無法判斷人民行為是否已構成違規
      而應受處罰時即不得加以處罰，處罰機關亦不得根據不明
      確事實處罰行為人。準此，被告所認定違反之事實不明確
      ，又未就原告提出證據詳為調查，故被告認定偏離事實，
      訴願決定維持亦有違誤。次依法律保留原則，當人民受稽
      查時，執法人員應陳明行為人之權利義務，否則有違此原
      則之精神。另按國家為維持社會秩序，必須以制裁之手段
      處罰行為人時，應考量干涉其基本權利，在權利與處罰兩
      者間必須符合比例原則，即違反秩序行為之要件及法律效
      果之規定應與此原則相符，而執法者在個案之適用，除須
      遵守此原則外亦同時考量價值權衡，不得為了達到目的，
      而不計代價的採行所有可採行的手段，仍須考慮到行為人
      是否承受過多的不利益及權利所造成的損害，本件既有誤
      認爭議，如前所述，自應考量符合上開原則。
    3.綜上所述，原告載運貨品為中石而非廢棄物，是無廢棄物
      清理法第9 條第1 項規定之違反，本件原處分顯有違誤。
（二）被告主張之理由：
    1.依廢棄物清理法第9 條第1 項規定：「主管機關得自行或
      委託執行機關派員攜帶證明文件，進入公私場所或攔檢廢
      棄物、剩餘土石方清除機具，檢查、採樣廢棄物貯存、清
      除、處理或再利用情形，並命其提供有關資料；廢棄物、
      剩餘土石方清除機具應隨車持有載明廢棄物、剩餘土石方
      產生源及處理地點之證明文件，以供檢查」同法第49條第
      2 款規定：「有下列情形之一者，處新臺幣六萬元以上三
      十萬元以下罰鍰，並得沒入清除機具、處理設施或設備：
      …二、清除廢棄物、剩餘土石方者，未隨車持有載明一般
      廢棄物、一般事業廢棄物、剩餘土石方產生源及處理地點
      之證明文件。…」
    2.依桃園縣營建剩餘土石方管理自治條例第3 條第1 款明文
      規定：「本自治條例用詞定義如下：一、營建剩餘土石方
      ：指建築工程及公共工程所產生之剩餘泥、土、砂、石、
      磚、瓦、混凝土塊等。…」並非原告所謂之工程剩餘土石
      方係載運超量，而將多餘部分載回之情形。另依桃園縣政
      府環境保護局97年6 月4 日桃環廢字第0970036189號函表
      示：「依桃園縣政府營建剩餘土石方管理自治條例規定，
      凡屬桃園縣轄區之建築工程產出營建剩餘土石方，應向主
      管機關（桃園縣政府工務處）提出通報及申請運送建築工
      程營建剩餘土石方流向證明文件（四聯單），並有主管機
      關核章；…」由上述規定可知，本案所載運之物，為龍潭
      鄉某路面工地水溝公共工程所挖掘，亦為原告所不爭，雖
      本案稽查員於當時稽查紀錄表所載疑工程剩餘土石方，然
      經查上述規定，原告司機載運之石頭、泥即屬「桃園縣營
      建剩餘土石方管理自治條例」所定義之營建剩餘土石方，
      且應隨車持有載明剩餘土石方產生源及處理地點之證明文
      件，以供檢查，始符合廢棄物清理法第9 條第1 項規定。
    3.原告主張依廢棄物清理法第39條第1 項事業廢棄物之再利
      用，應依中央目的事業主管機關規定辦理，不受第28條第
      41條之限制，在性質上仍屬可再利用之資源，應非廢棄物
      清理法所指之廢棄物云云，惟被告從未將本案載運之物認
      定為廢棄物，於稽查當時即認定原告司機所承載者屬營建
      剩餘土石方，且載運之司機應隨車持有載明剩餘土石方產
      生源及處理地點之證明文件，不因營建剩餘土石方非屬廢
      棄物範疇，而排除廢棄物清理法之適用，原告主張顯屬誤
      解。
    4.按廢棄物清理法第9 條係課予清除廢棄物、剩餘土石方者
      應隨車持有合法有效證明文件之法定義務，故運送人自應
      隨車攜帶合法有效之證明文件以備檢查，始可達到主管機
      關有效管理及監督廢棄物污染源之行政目的，觀其規範意
      旨，本案並無違反法律保留原則。另按廢棄物清理法第49
      條第2 款規定，原告司機載運剩餘土石方，未隨車持有載
      明剩餘土石方產生源及處理地點之證明文件，其事證至臻
      明確，被告裁處之罰鍰係廢棄物清理法第49條第2 款所定
      之最低金額，依法並無違誤，亦未違反行政程序法第7 條
      有關比例原則之規定。綜上所述，本案原告之訴為無理由
      。
五、心證要領：
（一）按廢棄物清理法第9 條第1 項規定：「主管機關得自行或
      委託執行機關派員攜帶證明文件，進入公私場所或攔檢廢
      棄物、剩餘土石方清除機具，檢查、採樣廢棄物貯存、清
      除、處理或再利用情形，並命其提供有關資料；廢棄物、
      剩餘土石方清除機具應隨車持有載明廢棄物、剩餘土石方
      產生源及處理地點之證明文件，以供檢查。」同法第49條
      第2 款規定：「有下列情形之一者，處新臺幣六萬元以上
      三十萬元以下罰鍰，並得沒入清除機具、處理設施或設備
      ：…二、清除廢棄物、剩餘土石方者，未隨車持有載明一
      般廢棄物、一般事業廢棄物、剩餘土石方產生源及處理地
      點之證明文件。」另廢棄物清理法施行細則第9 條規定：
      「…（第2 項）本法第九條第一項所定廢棄物處理地點之
      證明文件，為廢棄物產生源與處理者所簽訂之合約文件影
      本。處理者為執行機關者，得為其所出具之同意處理文件
      影本。（第3 項）本法第九條第一項所定剩餘土石方產生
      源及處理地點證明文件及其格式，由中央目的事業主管機
      關會商中央主管機關定之。」又桃園縣營建剩餘土石方管
      理自治條例第3 條第1 款規定：「本自治條例用詞定義如
      下：一、營建剩餘土石方：指建築工程及公共工程所產生
      之剩餘泥、土、砂、石、磚、瓦、混凝土塊等。…」次按
      「行政機關為行使法律所授與裁量權，在遵循法律授權目
      的及範圍內，必須實踐具體個案正義，惟顧及法律適用之
      一致性及符合平等原則，乃訂定行政裁量準則作為下級機
      關行使裁量權之基準，既能實踐具體個案正義，又能實踐
      行政之平等原則，非法律所不許。」最高行政法院著有93
      年判字第309 號判例可資參照。準此，桃園縣為使違反廢
      棄物清理法第9 條第2 項及第49條案件之裁罰金額有一客
      觀之標準可資參考，乃制訂「桃園縣廢棄物清理法執行機
      關執行同法第9 條第2 項所訂具有嚴重污染之虞之認定及
      裁罰基準」，按各種違章情形及違章後情形等事項分別訂
      定裁罰金額，該表除訂定原則性或一般性裁量基準外，另
      訂有例外情形之裁量基準，與法律授權之目的，並無牴觸
      ，自得作為被告辦理相關案件時之裁處依據。其中第4 條
      規定：「本法第四十九條裁罰基準如下：…違反第四十九
      條第二款情形者（一）以違規日往前計一年內於本縣之違
      規次數計罰，以新臺幣六萬元為單位，按次累加計罰。…
      」
（二）上開事實概要欄所述之事實，除後列之爭點事項外，其餘
      為兩造所不爭執，並有原處分書、桃園縣政府環境保護局
      96年4 月20日桃環廢字第0960020691號函、行政院環境保
      護署93年6 月28日環署廢字第0930039822號函、被告96年
      3 月19日廢棄物清理法案件告發單、被告清潔隊環境稽查
      工作紀錄表、陳有弘96年3 月7 日於桃園縣警察局大溪分
      局三元派出所談話筆錄、漢嵩實業股份有限公司過磅單、
      陳有弘汽車駕照、稽查紀錄照片3 張、運送營建工程剩餘
      土石方流向證明文件之格式及處理紀錄說明書、營建工程
      剩餘土石方流向之兩階段申報查核及勾稽管制流程圖等件
      附卷可稽，為可確認之事實。
（三）歸納兩造上開之主張，本件之爭執重點厥為：原告司機載
      運之物是否屬廢棄物清理法第第9 條第1 項、第49條第2
      款規定所稱之剩餘土石方？原告司機是否隨車持有有效證
      明文件？被告所裁處之罰鍰有無違反明確性原則、法律保
      留原則及比例原則？茲分述如下：
    1.前揭原告所僱用之司機陳有弘，因駕駛車號TH-618曳引車
      載運營建剩餘土石方，未隨車持有剩餘土石方產生源及處
      理地點之證明文件為警查獲等情，為前開所確認之事實。
      雖原告主張系爭之中石並非工程剩餘土石方，而係回填用
      之石頭，因載運超量之多餘部分，既尚未使用於回填，即
      非屬營建剩餘土石方云云。但按，所謂營建剩餘土石方，
      依照桃園縣營建剩餘土石方管理自治條例第3 條第1 款規
      定，係指建築工程及公共工程所產生之剩餘泥、土、砂、
      石、磚、瓦、混凝土塊等。經查，系爭剩餘土石方係桃園
      縣龍潭鄉○○○○○路面工地水溝公共工程所挖掘之物，
      業經載運之司機陳有弘於桃園縣警察局大溪分局三元派出
      所供述：「…（該車TH-618砂石車上載運之物品為何物、
      於何時、何地載運出來？重量？）從桃園縣龍潭路面工地
      水溝公共工程用挖土機挖起來的，正確地點靠近龍潭凌雲
      國中，該物適於96年3 月6 日10時30分用挖土機挖起泥土
      及石頭放在我車上。重量大約36噸。（你載運之物品是否
      持有運輸證明文件？土質為何？用何車輛載運？）沒有運
      輸證明文件。石頭跟泥土。用曳引車（車號TH-618）載運
      。（你載運的物品是否從合法砂石廠或其他合法回收場收
      回後處理之物品而載運出來的？產生源及最後處理地？）
      從產生源桃園龍潭路面工地水溝工程用挖土機挖起來的，
      最後處理地為漢嵩砂石場。」等語明確（參見原處分卷第
      8 頁至第9 頁），並有被告清潔隊環境稽查工作紀錄（處
      理）紀錄表在卷可按（參見原處分卷第6 頁至第7 頁）。
      上開原告所屬之曳引車所載運之土石方，既係從桃園縣龍
      潭路面工地水溝公共工程挖掘者，自屬該工程所產生之剩
      餘泥、土、砂、石，依照上開規定，即為營建剩餘土石方
      ，允無疑義。固然，載運之司機陳有弘另補充說明供稱：
      「該物是96年3 月6 日9 時我從大溪漢嵩砂石場買的，然
      後倒於桃園龍潭路面工地水溝公共工程，但是後來這些料
      不能使用，於96年3 月6 日10時又裝車於96年3 月7 日欲
      載回退還給大溪漢嵩砂石場。」等語（參見原處分卷第9
      頁）。但查，一般路面水溝工程，均是以現場挖掘之土石
      回填，並無向他人購買土石之必要；況依原告所屬載運之
      司機陳有弘當場提出之過磅單觀之，其出貨之物品為中石
      （一般砂石場亦僅賣出砂石），惟原告所屬之司機陳有弘
      所載運者竟為泥土與石頭之混合物，有上開過磅單、被告
      清潔隊環境稽查工作紀錄（處理）紀錄表及照片附卷可資
      比對（參見原處分卷第36頁、第6 頁、第15頁），兩者顯
      然不同，是本件載運之司機陳有弘此部分說詞應與事實不
      符，委非可採。退萬步而言，即便陳有弘之上開說詞為可
      信，然所購買之中石既已回填，且與一般泥土混合，已非
      原貌，即有再處理之必要，絕非單純之中石而已，故其從
      新挖掘載運，即應受到廢棄物清理法之規範，仍應視為廢
      棄物清理法第9 條第1 項所規定之剩餘土石方，始可達到
      主管機關有效管理及監督廢棄物、剩餘土石方污染源之行
      政目的。從而，原告上節有關系爭中石係回填用之石頭，
      因載運超量，既尚未使用於回填，即非屬營建剩餘土石方
      之主張，即非可採。
    2.本件原告所屬之上開曳引車所載運之物既屬營建剩餘土石
      方，依照廢棄物清理法第9 條第1 項及廢棄物清理法施行
      細則第9 條規定，即應隨車持有載明剩餘土石方產生源及
      處理地點之證明文件，惟均未持有備查，自有違反廢棄物
      清理法第49條第2 款規定之客觀行為。雖原告僱用之司機
      陳有弘曾於查獲當時提示過磅單一紙。但查，關於載明剩
      餘土石方產生源及處理地點之證明文件部分，內政部營建
      署已建置「營建棄填土資訊系統」進行流向管制，並訂定
      流向證明文件可供隨車檢查，有行政院環境保護署93年6
      月28日環署廢字第0930039822號函、內政部營建署「運送
      營建工程剩餘土石方流向證明文件處理紀錄說明書」所檢
      附之運送建築及建築物拆除工程剩餘土石方流向證明文件
      及1-A 、1-B 表格附卷可稽（參見原處分卷第55頁至第60
      頁），核屬中央目的事業主管機關依據廢棄物清理法施行
      細則第9 條第3 項規定所訂定之格式，自應加以參酌。然
      原告之司機陳有弘所提示之過磅單，僅記載品名、數量、
      入廠及出廠時間等，既無產生源、亦無收容處理場所、管
      制編號等流向資料，與內政部營建署規定之格式不符，並
      非剩餘土石方流向證明文件，至屬灼然。
    3.另按，行政罰法第7 條規定：「違反行政法上義務之行為
      非出於故意或過失者，不予處罰。法人、設有代表人或管
      理人之非法人團體、中央或地方機關或其他組織違反行政
      法上義務者，其代表人、管理人、其他有代表權之人或實
      際行為之職員、受僱人或從業人員之故意、過失，推定為
      該等組織之故意、過失。」本件之違章行為既係原告所屬
      之載運司機所為，而該司機復為從事此方面業務之從業人
      員，自當瞭解相關法令規定，其明知不可為而為，有違章
      之故意，依照前開規定，該從業人員之違章故意，即應推
      定為原告之故意。從而，被告依據廢棄物清理法第49條第
      2 款及桃園縣廢棄物清理法執行機關執行同法第9 條第2
      項所訂具有嚴重污染之虞之認定及裁罰基準第4 點規定，
      並審酌原告違反行政法上義務行為應受責難程度、所生影
      響等情節，從輕處以法定最低額度60,000元罰鍰之裁罰，
      經核既未逾越法定裁量範圍，且無與法律授權目的相違或
      出於不相關動機之裁量濫用，亦無消極不行使裁量權之裁
      量怠惰等情事，自難謂為不法。原告訴稱原處分已違反比
      例原則云云，要非可採。
    4.復查，本件所查獲之系爭剩餘土石方，亦屬廢棄物清理法
      第9 條第1 項及第49條第2 款規範之標的，為上開條文所
      規定甚明。被告據以處罰，自無違反法律保留原則之問題
      ，並不因該土石方非屬廢棄物，或在性質上仍屬可再利用
      之資源而有異。至於原告訴稱「依明確性原則而言，若無
      法判斷人民行為是否已構成違規而應受處罰時即不得加以
      處罰，處罰機關亦不得根據不明確事實處罰行為人。」一
      節，要屬對於明確性原則之誤解，本無足取。況且，本件
      原告之違章行為，確有相關事證可資證明，已如前述，被
      告並非根據不明確之事實處罰原告，故原告上節主張，亦
      非可採。
（四）綜上所述，原處分以原告違反廢棄物清理法第9 條第1 項
      、第49條第2 款等規定，事證明確，乃裁處60,000元之罰
      鍰，其認事用法均無違誤，訴願決定就此部分遞予維持，
      並無不合，原告徒執前詞，訴請撤銷原處分及訴願決定，
      為無理由，應予駁回。
（五）兩造其餘陳述於判決結果不生影響，無庸一一論列，併予
      敘明。
據上論結，本件原告之訴為無理由，爰依行政訴訟法第233 條第
1 項、第98條第1項前段，判決如主文。
中    華    民    國    97    年    10    月    6     日
                        臺北高等行政法院第一庭
                                    法  官  劉錫賢
上為正本係照原本作成。
本件以訴訟事件所涉及之法律見解具有原則性者為限，始得於本
判決送達後20日內向本院提出上訴狀並表明上訴理由，如已於本
判決宣示後送達前提起上訴者，應於判決送達後20日內補具上訴
理由（均按他造人數附繕本），且經最高行政法院許可後方得上
訴。
中    華    民    國    97    年    10    月    6     日
                                    書記官  陳德銘


司法院資訊處製作；財團法人民間司法改革基金會備份。
